【裁判字號】    98,上更(二),139
【裁判日期】    980505
【裁判案由】    選罷法
【裁判全文】
臺灣高等法院刑事判決             98年度上更(二)字第139號
上  訴  人  臺灣臺北地方法院檢察署檢察官
被      告  甲○○
選任辯護人  陳志峰律師
            鍾瑞楷律師
上列上訴人因選罷法案件，不服臺灣臺北地方法院96年度訴字第
1201號，中華民國96年11月30日第一審判決（起訴案號：臺灣臺
北地方法院檢察署96年度選偵字第35號），提起上訴，判決後，
經最高法院第2次發回，本院更為判決如下：
    主  文
上訴駁回。
    理  由
一、公訴意旨略以：被告甲○○係95年度臺北市松山區慈祐里第
    10屆里長選舉之候選人，同案被告乙○○（經原審判決無罪
    ，檢察官不服提起上訴，業經本院前審判決駁回上訴確定在
    案）係為甲○○助選之鄰長，於民國95年間，其2人明知告
    訴人丙○○○係同選區之里長選舉候選人，竟共同基於意圖
    使候選人丙○○○不當選，以言語散布謠言或傳播不實事項
    之犯意，於95年12月19日某時許，在臺北市○○區○○路4
    段579號競選服務處，由被告甲○○向同案被告乙○○及助
    選工作人員，散佈「丙○○○以每票新臺幣（下同）3千元
    賄選」等不實謠言內容。嗣於95年12月20日某時許，同案被
    告乙○○至臺北市○○區○○街204號子○○所經營之西藥
    房店內聊天時，散佈「丙○○○以每票3千元賄選」等不實
    謠言內容，子○○之父張清標聽聞後，隨即前往臺北市○○
    區○○路4段641號丙○○○競選服務處，要索領賄款3千元
    未果，丙○○○隨即循線了解後，委由壬○○電話通知邀約
    同案被告乙○○至臺北市○○路○段687號海順樓餐廳2樓詢
    問實情，經同案被告乙○○電話通知被告甲○○到場後，被
    告甲○○承認係由其向同案被告乙○○等人散佈上開謠言，
    而書寫證明書為憑始離去；其後丙○○○因仍聽聞坊間流傳
    伊賄選之謠言，乃於當日晚間至台北市政府松山分局松山派
    出所報案，經警通知被告甲○○到達派出所協調後，被告甲○○再度書寫道歉啟事交予丙○○○以示道歉。被告甲○○
    與同案被告乙○○傳述上開丙○○○賄選之虛構事項，藉此
    造成選民錯誤印象，足以生損害於丙○○○及該次選舉過程
    之公平性，因認被告甲○○違反修正前公務人員選舉罷免法
    第92條（現行法第104條）之罪嫌云云。
二、證據能力部分：
  (一)證人丙○○○於偵訊之陳述，係居於告訴人之地位所為之陳
    述，非居於證人之地位為證言，且未經具結，依刑事訴訟法
    第158條之3之規定，應不得作為證據。
  (二)按傳聞法則之重要理論依據，在於傳聞證據未經當事人之反
    對詰問予以核實，乃予排斥，惟若當事人已放棄對原供述人
    之反對詰問權，於法院審判時表明同意該等傳聞證據可作為
    證據，基於證據資料愈豐富，愈有助於真實發現之理念，並
    貫徹刑事訴訟法修法加重當事人進行主義之精神，確認當事
    人對於證據能力有處分權之制度，傳聞證據經當事人同意作
    為證據，法院認為適當者，亦得為證據。另當事人於調查證
    據時，對於傳聞證據表示「沒有意見」，而未於言詞辯論終
    結前聲明異議，應視為已有將該等傳聞證據採為證據之同意
    ，此參刑事訴訟法第159 條之5 之規定即明。經查子○○、
    壬○○、林正雄、林世熹（起訴書誤載為林世喜）、辛○○
    （原名王憲佑）、陳裕原（起訴書誤載為陳欲元）、吳濬宗
    （原名己○○）、癸○○於檢察官偵訊時所為之證述，雖屬
    審判外陳述；卷附之證明書、道歉啟事，均係被告甲○○親
    筆書寫乙事，業經證人壬○○、林正雄證述在卷（第36號選
    他卷第18頁、第61至63頁、原審卷第73頁反面至第74頁），
    且經證人即時任臺北市政府警察局松山分局松山派出所副所
    長陳裕原於偵訊時證述屬實（見上揭選他卷第88、89頁），
    雖屬傳聞證據；然被告甲○○及辯護人不僅於本院言詞辯論
    終結前均未聲明異議，且查其等迭於本院前審97年1 月22日
    準備程序時均已同意引用上揭陳述、書面證據（見本院上訴
    卷第24頁反面），復於本院準備程序及審理程序均表示對上
    開證據之證據能力「沒有意見」（見本院卷第19頁正面至第
    20頁正面、第35頁反面至第36頁反面），依刑事訴訟法第
    159 條之5 第2 項、第1 項規定，視為同意作為證據，且經
    本院審酌前開陳述業經具結，陳述及書面做成之情況亦屬適
    當，應認均有證據能力。
三、按犯罪事實應依證據認定之，無證據不得認定犯罪事實；又
    不能證明被告犯罪，應諭知無罪之判決，刑事訴訟法第154
    條第2項、第301條第1項定有明文。再按，事實之認定，應
    憑證據，如未能發現相當證據，或證據不足以證明，自不能
    以推測或擬制之方法，為裁判基礎；且認定不利於被告之事
    實須依積極證據，苟積極證據不足為不利於被告事實之認定
    時，即應為有利於被告之認定；另認定犯罪事實所憑之證據
    ，雖不以直接證據為限，間接證據亦包括在內，然無論直接
    證據或間接證據，其為訴訟上之證明，須於通常一般之人均
    不致有所懷疑，而得確信其為真實之程度者，始得據之為有
    罪之認定，倘其證明尚未達到此一程度，而有合理之懷疑存
    在，無從使事實審法院得有罪之確信時，即應由法院為諭知
    被告無罪之判決（最高法院40年度臺上字第86號、30年度上
    字第816號、76年度臺上字第4986號判例參照）。又修正前
    即行為時公職人員選舉罷免法第92條之成立（現行法第104
    條），除以「散布」、「傳播」虛構具體事實為客觀構成要
    件要素外，並以行為人須有虛構具體事實之故意為主觀構成
    要件。若候選人對於所傳播之言論內容並非全然無據或出於
    虛捏，縱因疏虞未能完全自行查證事實真相，自不該當於修
    正前即行為時公職人員選舉罷免法第92條之犯罪構成要件。
四、本件公訴人認被告涉有前開違反選罷法之犯行，無非以被告
    甲○○、同案被告乙○○於警、偵查中之供述；證人子○○
    、壬○○、林正雄、林世熹、辛○○、陳裕原、吳濬宗、癸○○於偵查中之證述，及臺北市第十屆里長選舉松山區慈祐
    里選舉公報、證明書、道歉啟事、臺北市政府警察局松山分
    局96年3 月12日北市警松分刑字第09630575300 號函暨函覆
    之員警工作紀錄簿影本、錄音光碟片暨譯文、勘驗筆錄各1
    份為其論罪依據。
五、訊據被告甲○○堅決否認涉有上開犯行，並辯稱：伊自辛○○處聽聞丙○○○涉嫌以每票3 千元進行賄選之傳聞後，雖
    於競選服務處進行午餐會報時，有將此傳聞告知競選服務處
    之工作人員，然在場者只有其服務處之工作人員，且其當時
    有明白告誡工作人員稱在此消息未經正面證實前，不得對外
    宣傳張揚，若有掌握實際之證據應立即報警處理，其主觀上
    並無散布或傳播之意等語。
六、經查：
  (一)被告甲○○坦承固有於95年12月19日中午在其位於臺北市○○區○○路4 段579 號競選服務處內，利用午餐會報時間，
    告知競選服務處之工作人員，關於丙○○○涉嫌以每票3 千
    元進行賄選之傳聞。然辯稱：當時在場者只有其服務處之工
    作人員，且其當時有明白告誡工作人員稱在此消息未經正面
    證實前，不得對外宣傳張揚，若有掌握實際之證據應立即報
    警處理等語，核與證人即時任甲○○競選服務處之工作人員
    癸○○於偵訊時證稱：里長選舉期間，甲○○有跟伊等工作
    人員交代，丙○○○買票的事沒有證據之前不要去外面亂說
    ，如果有證據要去報案，甲○○並沒有要伊等去外面說丙○○○賄選的事云云（見選他卷第91頁），大致相符。另證人
    庚○○於原審證稱：95年12月19日中午伊在甲○○競選服務
    處，甲○○和工作人員在做午餐會報時，伊有聽到甲○○說
    外面有在傳丙○○○買票的消息，因為這只是外面聽說沒有
    證據，他就跟伊等講在這邊聽聽就好，不要在外面亂講，當
    時只有工作人員在場云云（原審卷第39頁及反面），以及證
    人即時任甲○○競選服務處之總幹事吳濬宗（原名己○○）
    於偵訊及原審均證稱：選舉期間，在95年12月19日中午吃午
    餐時，甲○○有告知伊等外面有傳言丙○○○買票的事，他
    要伊等沒有證據之前不要去散播謠言，如果有確實的證據可
    以回來通報，報警處理，當天在場的人有伊、庚○○、癸○○，還有另外兩個工作人員，包含甲○○在內總共6個人等
    語（見選他卷第92頁、原審卷第35頁反面），核與被告甲○○上開所辯亦互相吻合。徵諸選舉期間，候選人一般均設有
    競選服務處，作為選舉活動籌備、規劃、聯繫及運作之處所
    ，而候選人與競選服務處之工作人員及核心幕僚，定期或機
    動性的相互討論或報告與自己或其他候選人有關之各項有利
    、不利消息，使候選人得以及時指示競選服務處工作人員相
    關之處理原則，抑或提供候選人相關之應變措施，且隨時緊
    盯對手陣營之風吹草動，尤其是關於競爭對手涉嫌賄選之傳
    聞，更應暗中積極查證，勿要打草驚蛇，於掌握事證時即應
    報警處理，用以壓抑對手士氣等競選策略及作為，恆屬事理
    之常。被告甲○○身為該次里長選舉之候選人，面對告訴人
    丙○○○之競爭，因而於選舉期間，在競選服務處內，將其
    所聽聞關於競選對手涉嫌買票之重大訊息，告知競選服務處
    工作人員，俾提醒工作人員之注意，且告誡工作人員稱在此
    消息未經正面證實前，不得對外宣傳張揚，若有掌握實際之
    證據應立即報警處理等情，依上說明，並未悖離常情，自難
    執此認定其有使候選人不當選之意圖，及故意散布或傳播不
    實之客觀行為。
  (二)本案里鄰坊間關於丙○○○涉及買票傳聞，並非肇端於公訴
    意旨所指：95年12月19日某時許，被告甲○○在其臺北市○○區○○路4段579號競選服務處，告誡其工作人員有關「丙○○○以每票3千元里之買票傳聞」所致。查，95年12月20
    日某時許，同案被告乙○○前往臺北市○○區○○街204號
    子○○所經營之西藥房店內聊天時，言及「丙○○○以每票
    3 千元賄選」等傳聞，嗣子○○轉述其父張清標，由張清標
    再轉述予丙○○○，丙○○○循線了解後，乃委由友人壬○○電話邀約同案被告乙○○至臺北市○○路○段687號海順樓
    餐廳2樓詢問乙節，已經證人王承洲於偵查中證述綦詳（見
    選他卷第17、18頁）。惟證人王承洲於原審亦證稱：坊間傳
    聞丙○○○買票的事情，早在被告乙○○事件前半個月等語
    （見原審卷第73頁反面）；證人即住於饒河街之林世熹於偵
    查中亦證稱：於里長選舉期間，在慈佑宮有聽到誦經團的人
    談到丙○○○賄選的事等語（見選他卷第19頁），足認上開
    關於丙○○○買票之傳聞，早在同案被告乙○○在95年12月
    20日前往張金盛家中聊天前，已於里鄰坊間傳述相當時日之
    事實，堪可認定。從而，自難認係被告甲○○於95年12月19
    日在其競選總部無端虛捏。再者，被告甲○○辯稱：聽聞丙○○○涉及買票傳聞，係辛○○至其競選服務處告知乙節，
    亦據證人吳濬宗於原審證稱：在甲○○告知競選服務處工作
    人員關於丙○○○1票3千元賄選之前，前1日晚上10時許，
    伊等完成拜票行程後，辛○○確有至甲○○上開競選服務處
    ，告知丙○○○1票3千元賄選之事，並對甲○○比出3的手
    勢等語（同上選他卷第93頁、原審卷第35至37頁）；核與證
    人戊○○於本院審理時證稱：里長競選期間，在被告甲○○
    被帶到派出所前，曾於甲○○競選服務處遇到辛○○，辛○○向被告表示對方有動作要小心，看到辛○○跟甲○○有比
    食指比1，再以後3指比3的手勢，甲○○還叫辛○○不要說
    了，有證據才能去檢舉等語（見本院審理筆錄第4頁）；證
    人丁○○於本院審理時亦證稱：甲○○被帶到派出所前幾天
    ，前往其競選總部在門口遇到辛○○正要出來，並向其比手
    勢，經探詢其意，辛○○表示對方已經在買票了，一票3000
    元，俟進入後，甲○○向其詢問方才與辛○○交談內容，經
    其告以上情後，甲○○即稱剛才才告知辛○○沒有證據不要
    亂講，竟然又再傳述等語（見本院審理筆錄第7頁），尚屬
    一致，且與證人辛○○於偵查中證稱：曾前往被告辦公室提
    及以往選舉有灑錢，有比3等關於賄選之言詞（見選他卷第
    121 頁），若合符節。足見被告此部分辯解及證人吳濬宗、
    戊○○、丁○○上開所證，並非虛構。至證人辛○○於原審
    審理時雖否認向被告傳述丙○○○涉嫌買票傳聞，證稱：伊
    未跟甲○○提到1票3千元的事，也沒有跟他比出3隻手指頭
    ，僅是表示被告當選是OK，被告誤會了云云（原審卷第42頁
    ），核與其偵查中所證：曾向被告言及選舉灑錢，有比3等
    關於賄選言詞等語及證人上開所證相佐，已有疑義？再參以
    證人辛○○於偵查及原審一再陳稱：勿將其扯入此一選舉風
    波等語，避重就輕之情，溢於言表，其於原審否認向被告轉
    述丙○○○涉及買票傳聞乙節，自不足採。綜此，足認關於
    丙○○○涉嫌以1票3千元買票之傳聞，顯非被告甲○○毫無
    來由恣意虛構。
  (三)同案被告乙○○於案發時，為被告甲○○里轄下鄰長，為其
    助選員，於95年12月18日返國後，在饒河街夜市得悉關於郭
    洪金蘭買票之傳聞，翌日（即同年12月19日）前往被告甲○○競選服務處時，在騎樓處遇到甲○○，向其詢問此事，甲○○表示已有聽聞，惟告誡沒有證據不得任意傳述，其後前
    往張金盛處，聊天時言及此事，其後張金盛之父張金標轉述
    予丙○○○，丙○○○乃要求其說出消息來源，伊說不出來
    ，只好表示是甲○○等情，迭據同案被告乙○○於偵查及本
    院審理證述在卷（見選他卷第16頁，本院審理筆錄第8、9、
    10頁），是依其所述，已難認定其初始聽聞關於丙○○○賣
    票傳聞，係被告甲○○告知，充其量只是向被告甲○○再次
    確認此一消息而已，且其與張金盛聊及此事，亦非係出於被
    告甲○○授意無訛。再者，同案被告乙○○於95年12月20日
    ，在臺北市○○區○○街204號子○○所經營之西藥房店內
    聊天時，將丙○○○買票傳聞告知子○○乙情，雖據證人子
    ○○於偵訊及原審時證述綦詳。然同案被告乙○○與證人子
    ○○係閒聊間提及此事，而非特意前往告知此一訊息，亦經
    證人子○○於偵訊及原審審理時證述不移（見選他卷第87頁
    、原審卷第71頁）。再觀之證人子○○於偵訊時證稱：伊說
    那大概1票3千，1千票應該就可以當選等語（見選他卷第86
    頁）；於原審證稱：那天乙○○跟伊講聽說丙○○○買票，
    伊問1票多少，他說3千元，伊等就在討論買票之可行性，伊
    等都以懷疑心在想，整個慈祐里要買的話大概要1千票乘以3
    千，大約要花3百萬，這僅係伊跟乙○○在私底下討論等語
    （見原審卷第71頁及反面、第72頁反面），足認被告乙○○
    在與證人子○○閒聊間，談及丙○○○以1票3千元買票賄選
    一事，核與一般選民在選舉期間，得知買票傳聞後，在至親
    好友間之耳語評價並無不同。此由證人子○○於原審證稱：
    乙○○明知伊父親張清標是丙○○○之助選員，仍要求伊詢
    問張清標是否知悉此事，可見一斑（見原審卷第73頁）。逕
    將視為「散布謠言」或「傳播不實」，豈非要求選民對於候
    選人之相關訊息，均須噤若寒蟬，不得有任何評價，其非公
    職人員選舉罷免法第92條立法本旨，亦毋庸贅言。
  (四)至證人壬○○於偵查中雖證稱：95年12月20日丙○○○有央
    請渠打電話，邀乙○○前至渠所經營之海順樓餐廳，瞭解坊
    間流傳丙○○○涉嫌買票之原委，乙○○當場有坦承其有私
    下向子○○提起外傳丙○○○涉嫌買票之事，並說該訊息是
    甲○○講的，甲○○後來到場時也承認因接獲有人打電話檢
    舉的，但為保護里民所以不願講，丙○○○要甲○○把人交
    出來，甲○○不願交，丙○○○要甲○○寫證明書證明她沒
    有買票，渠就拿紙出來，甲○○就自己寫云云（見偵查卷第
    18頁）。然查證人壬○○上開證述內容，與被告甲○○所稱
    ：伊自辛○○處聽聞丙○○○涉嫌以每票3千元進行賄選之
    傳聞後，雖於競選服務處進行午餐會報時，有將此傳聞告知
    競選服務處之工作人員，然在場者只有其服務處之工作人員
    ，且其當時有明白告誡工作人員稱在此消息未經正面證實前
    ，不得對外宣傳張揚，若有掌握實際之證據應立即報警處理
    等語，並不相矛盾。是依據證人壬○○之上開證詞，尚不足
    認定被告甲○○所為上開辯解，有何不足採信之處。
  (五)另查被告甲○○雖不否認有親自書寫證明書、道歉啟事交予
    告訴人丙○○○，惟辯稱：是為維持里內和諧，讓選舉能繼
    續順利進行，方答應寫下該二件文書等語。衡諸同案被告乙○○係被告甲○○里轄下之鄰長，復為其助選員，乙○○確
    曾聊天時，將此一買票傳聞告知張金盛，均如前述。從而，
    被告甲○○基此自認難辭其咎，同意書立證明書、道歉啟事
    ，亦屬事理之常，殊難據此認其已坦認有修正前公職人員選
    舉罷免法第92條之散布謠言或傳播不實犯行，殆無庸疑。而
    其上述書立同意書、道歉啟事之原委，亦與證人壬○○上開
    證言（見偵查卷第18頁）；證人林正雄於偵查中所證：95
    年12月20日，伊有陪丙○○○到松山派出所去報案，丙○○○在派出所一邊哭一邊講，說她要報案，主管就找甲○○來
    ，甲○○來時有向丙○○○道歉，甲○○問丙○○○希望要
    怎麼做？甲○○有提建議說他道歉，就寫道歉啟事，希望丙○○○不要告他等語（見偵查卷第61頁）；證人陳裕原於偵
    查中證稱：12月20日晚上19時40分左右，丙○○○及林正雄
    到派出所，說要找所長，說她遭抹黑要怎樣處理？所長初步
    瞭解後說要找甲○○來，後來甲○○來了，他們就在所長辦
    公室協調，‧‧‧丙○○○陳述她的不悅，遭受委屈，當時
    有拿一張證明書給彼等看，有給甲○○看，說是甲○○陣營
    在外的傳聞，要甲○○給一個交代，甲○○有致歉，對這件
    賄選的傳聞抱歉，重新書寫道歉啟事等語各情（見偵查卷第
    88頁至第89頁），均不相悖，自難執為不利於被告甲○○之
    認定。
  (六)至被告甲○○於道歉啟事上雖載有：「‧‧向支持者及友人
    乙○○傳說丙○○○一票買三千元‧‧」等文字。然被告甲○○否認有另向其他「支持者」傳述此事之情。而在場工作
    人員本係已決意支持被告甲○○並到場幫忙選務之人，從而
    ，稱該等工作人員為「支持者」亦無妨。抑且，書立道歉啟
    事之原因，係為息事寧人故，既如上述，則被告甲○○為營
    造和解之氛圍，當下未於用字遣詞上字斟句酌，僅求取對方
    諒解，甯為常態，殊難以此用語上之差異，遽認被告甲○○
    所辯僅向工作人員告誡乙情與道歉啟事所載不符。不惟如此
    ，即觀諸卷存調查所得事證及上述理由可知，本案由被告甲○○處與聞關於丙○○○買票傳聞之人，除被告甲○○在自
    己的競選服務處與助選工作人員談及此事，及前往競選服務
    處向被告甲○○查詢此事之同案被告乙○○外，並無證據足
    認另有他人由甲○○得悉此情事。又所謂「支持者」亦乏姓
    名年籍資料足參。從而，自難執道歉啟事上載有「‧‧向支
    持者及友人乙○○傳說‧‧」等文字，遽爾認定被告甲○○
    另有向工作人員以外之其他支持者散布買票傳聞至明。況縱
    認上開關於被告甲○○向「支持者傳說」之書面陳述係指乙○○及工作人員外，另有傳述之對象？亦需補強證據，惟依
    刑事訴訟法第16 1條第1項規定，仍應由檢察官就此負舉證
    責任及指出調查之方法，惟迄未為之，依法即應為有利被告
    之認定，附此敘明。
  (七)檢察官上訴意旨雖以：被告甲○○在其競選服務處內告知被
    告乙○○及其他工作人員丙○○○以每票3千元賄選之消息
    ，顯然要藉由被告乙○○及其他工作人員，達到其散佈上開
    消息為目的，縱被告甲○○告誡工作人員勿加宣揚丙○○○
    賄選之事，亦係其欲蓋彌彰之作法，並非基於保護對立候選
    人名譽之考量。況被告乙○○自被告甲○○告知上開不利丙○○○之傳聞後，立即向子○○散佈，還要求丙○○○之助
    選員張清標為其求證，使張清標進而向丙○○○索賄，此顯
    已超越至親好友之耳語評價，造成丙○○○之形象受損云云
    。惟在場工作人員本係已決意支持甲○○並到場幫忙選務之
    人，被告李民既係對於支持伊之「工作人員」就丙○○○涉
    嫌賄選之發言，顯然不影響渠等投票意向，若謂其有使丙○○○不當選之意圖，豈有只在其工作人員前告知此事可能？
    何況被告甲○○於告知之際，亦同時告誡工作人員不可亂說
    ，何來欲蓋彌彰之有。至被告乙○○部分，其係在與子○○
    聊天間提及丙○○○涉嫌買票之事，其既明知子○○之父親
    張清標係丙○○○之助選員，當可預期子○○會將此事告知
    張清標，再由張清標轉向丙○○○告知、求證，實難達到散
    佈丙○○○不利消息使其不當選之目的，灼然明甚，上訴意
    旨上開所指，均難憑採。
  (八)綜上，本件公訴人所舉之事證，尚無從使本院形成被告甲○○明知丙○○○以3千元買票一事洵屬虛構，基於意圖使其
    不當選之故意，而將該不實訊息散布於眾之確切心證，自不
    得以修正前公職人員選舉罷免法第92條之罪相繩。此外，復
    查無其他積極證據足證被告甲○○有公訴人所指之上開犯行
    依首揭判決意旨說明，其犯罪即屬不能證明。原審同此認定
    諭知被告甲○○無罪之判決，尚無不合，檢察官上訴仍指被
    告甲○○涉犯上開罪嫌，求為改判，為無理由，自應予駁回
    。
據上論斷，應依刑事訴訟法第368條，判決如主文。
本案經檢察官李叔芬到庭執行職務。
中    華    民    國    98    年    5     月    5     日
                  刑事第二十二庭審判長法  官  何菁莪
                                      法  官  洪于智
                                      法  官  江振義
以上正本證明與原本無異。
如不服本判決，應於收受送達後十日內向本院提出上訴書狀，其
未敘述上訴之理由者並得於提起上訴後十日內向本院補提理由書
（均須按他造當事人之人數附繕本）。
                                      書記官  陳韋杉
中    華    民    國    98    年    5     月    6     日


司法院資訊處製作；財團法人民間司法改革基金會備份。
